【裁判字號】    97,交抗,1832
【裁判日期】    980227
【裁判案由】    違反道路交通管理處罰條例
【裁判全文】
臺灣高等法院交通事件裁定            97年度交抗字第1832號
抗  告  人  交通部公路總局新竹區監理所桃園監理站
受  處分人  甲○○
上列抗告人因違反道路交通管理處罰條例案件，不服臺灣桃園地
方法院，中華民國97年10月11日所為裁定（97年度交聲字第1398
號），提起抗告，本院裁定如下：
    主  文
抗告駁回。
    理  由
一、抗告意旨略以：(一)道路交通安全規則第61條業已明確規範，
    汽車駕駛人取得高一級之駕駛資格者，應換發駕駛執照，並
    准其駕駛較低級車類之車輛。同規則第53條亦有明確規範汽
    車駕駛執照分為15類，上揭規定已確立一人一照之原則。(二)
    就汽車及機器腳踏車之各類級駕駛執照之持用方式，「汽車
    駕駛執照」、「機器腳踏車駕駛執照」間，除已持有「汽車
    駕駛執照」可騎乘輕型機器腳踏車外，該二類駕駛執照不可
    流用; 再以，持有「汽車駕駛執照」或「機器腳踏車駕駛執
    照」，均以持有各類 (汽車或機器腳踏車)高級車種駕駛執
    照者，可駕駛該級車類以下之同類車類，如取得更高一級車
    類之駕駛資格時，即由監理機關換發該駕駛高一級類之駕駛
    執照。是參照道路交通安全規則第50條第1項之汽車駕駛執
    照之立法定義，駕駛執照既係表彰該執照持有人可駕駛何類
    級之汽車或機器腳踏車之資格證明文件，是同一駕駛人，除
    因汽車與機器腳踏車因屬不同類之車輛，而可同時持有「汽
    車駕駛執照」、「機器踏車駕駛執照」以為駕駛汽車或騎乘
    機腳踏車之外，均僅能持有其得駕駛或騎乘之最高級之「汽
    車駕駛執照」、「機器踏車駕駛執照」，以為其駕駛汽車或
    騎乘機車之證明文件。並非謂因其有得駕駛或騎乘最高級汽
    車或機車之資格，即可因此取得多數之駕駛執照; 就職業駕
    駛執照與普通駕駛執照部分，亦屬同理，再予敘明。(三)道路
    交通管理處罰條例第35條第1項所指之「吊扣」駕駛執照，
    應依據違規人於查獲酒後駕車時，當時係持有何類級之駕駛
    執照、駕駛何級類之汽車或機器腳踏車之事實，參照道路交
    通安全規則第53條、第61條、第61條之1之規定，據以認定
    所應吊扣之駕駛執照。而就違規人違反同條例第35條第1項
    規定情形，應依同條例第35條規定處以罰鍰、施以道路交通
    安全講習，而所吊扣之駕駛執照，則係其駕駛該車類 ( 即
    汽車或機器腳踏車)所持有之最高級駕駛執照。復以，就處
    罰規範而言，因持有高級類駕駛執照者，依法係可駕駛同類
    低級類之汽車或機器腳踏車，是如未吊扣最高級類駕駛執照
    ，除於事實上並無該低級類駕駛執照可供吊扣外，將產生違
    規人要求監理機關核發低級類駕駛執照供吊扣用，而又可持
    有高級類駕駛執照繼續駕駛該級類以下之各級類車之於法制
    及法理均屬矛盾之情形。又駕駛執照既係監理機關核發駕駛
    人駕駛汽車之許可憑證，是本條之「吊扣」駕駛執照之立法
    規範，係在將原許可該違規人於查獲當時可駕駛汽車或機器
    腳踏車 (依其於查獲當時係駕駛汽車或騎乘機器腳踏車)之
    資格，於本條規定之吊扣期間內予以限制及禁止，是其處罰
    原即以吊扣其於查獲酒後駕車當時得據以駕駛查獲該車輛所
    持之該類級車輛之最高級駕駛執照為其處罰內容，應無違誤
    。(四)從法益侵害之觀點而言，此種製造風險之行為並不因駕
    駛車輛種類之不同而有所差別。因之駕駛違規應受吊扣或吊
    銷執照處罰者，概均屬重大交通違規行為。參照大法官會議
    第284號及第531號解釋之精神，為維護道路使用人生命安全
    ，身體健康之必要公共政策，責令駕駛人善盡行車安全之社
    會責任，屬維持社會秩序及增進公共利益所必要。(五)吊扣駕
    照一年處分，係預防將來再犯危險之「管制罰」，與行政罰
    鍰及刑事處罰之性質不同。至於異議人既有上開違規行為，
    其遭受吊扣職業聯結車駕駛執照，是否因此家計陷入困難，
    尚非原處分機關所得審究; 為維護道路交通管理目的及公平
    性原則，爰請求撤銷原裁定云云。
二、按汽車駕駛人，駕駛汽車經測試檢定酒精濃度超過規定標準
    者，處新臺幣1萬5千元以上6萬元以下罰鍰，並當場移置保
    管其車輛及吊扣其駕駛執照1年，道路交通管理處罰條例第
    35條第1項第1款定有明文。復按，道路交通管理處罰條例第
    68條業於民國 (下同)94 年12月14日修正，並自95年3月1日
    施行，修正前之道路交通管理處罰條例第68條規定：「汽車
    駕駛人，因違反本條例及道路交通安全規則之規定，受『吊
    扣或』吊銷駕駛執照處分時，『吊扣或』吊銷其持有各級車
    類之駕駛執照。」；而修正後之道路交通管理處罰條例第68
    條則規定：「汽車駕駛人，因違反本條例及道路交通安全規
    則之規定，受吊銷駕駛執照處分時，吊銷其持有各級車類之
    駕駛執照。」，即將原條文中之「吊扣或」3字刪除，查其
    立法過程：該條文修正前之原提案修正條文為：「汽、機車
    駕駛人，因違反本條例及道路交通安全規則之規定，受『吊
    扣或吊銷』駕駛執照處分時，『吊扣或吊銷』其違法或違規
    當時所駕駛車輛之駕駛執照。」，交通部於委員審查會時表
    達反對意見，認為此修正結果將產生如駕駛人以其領有之聯
    結車、大客車、大貨車駕駛執照駕駛小型車，而有違規酒後
    駕車、肇事逃逸等情時，將無法吊扣或吊銷其所持駕駛執照
    ，以達有效處罰與維護道路交通安全之目的。然立法者考量
    因違規而吊扣駕照，不宜連其他如職業上、生活上所需之駕
    照一併吊扣，否則恐影響人民工作及生活甚鉅，有失之過酷
    等情，最終協商通過之道路交通管理處罰條例第68條，係將
    「吊扣或」3字刪除，以上立法過程，有立法院公報94卷48
    期3430號二冊頁107至136、94卷70期3452號頁135至141可考
    。顯見立法者真意在於汽車駕駛人因違反道路交通管理處罰
    條例及道路交通安全規則之規定，受「吊銷駕照」處分者，
    仍維持一併吊銷其持有各級車類之駕駛執照，至於受「吊扣
    」駕駛執照處分時，僅能「吊扣」違規當時所駕駛車輛之駕
    駛執照，不能再擴大適用、「吊扣」其持有各級車類之駕駛
    執照，自為顯明。況此修正並未剝奪各交通執法單位適用道
    路交通管理處罰條例時之裁量權，各交通執法單位仍可依駕
    駛人不同違規情狀依法為輕重不同之裁量，僅就擴大吊扣駕
    照之處分，為限縮之修正。況酒醉駕車行為係製造法所不容
    許之風險，以風險製造之立場觀之，並不因駕駛車輛種類之
    不同，而有所差別。但從風險實現之觀點而言，酒醉駕駛車
    類之不同，其對於交通安全衍生之實害結果也有所差異，如
    駕駛人駕駛低一級之車類違反本條例之規定時，不論其所造
    成之實害結果，而一律吊扣駕駛人所持有之各類駕照，亦有
    違相同事件相同處理，不同事件不同處理之平等原則。
三、經查：
  (一)、受處分人駕駛車號3625-RY號自小客車，於96年10月22 日
      凌晨1時10分許，在桃園縣八德市○○路1156巷口，經警
      攔停舉發「酒後駕車（酒測值為0.66MG/L）」之違規，並
      依違反道路交通管理處罰條例第35條第1項第1款之規定，
      處罰鍰49,500元，及吊扣職業聯結車駕駛執照12個月、施
      以道路交通安全講習，有桃監裁罰字第裁52-DB00000 00
      號違反道路交通管理事件裁決書1件在卷可稽。復為受處
      分人所認無訛，是其此部分交通違規之事實應堪認定。
  (二)、原處分機關針對原裁定撤銷「吊扣職業聯結車駕駛執照拾
      貳個月」部分之處分提出不服，惟按汽車駕駛人飲用酒類
      或其他類似物後，其吐氣所含酒精濃度超過每公升0.25
      毫克，不得駕車；汽車駕駛人駕駛汽車經測試檢定，有「
      酒精濃度超過規定標準」之情形者，處新台幣1萬5千元以
      上6萬元以下罰鍰，並當場移置保管其車輛及吊扣其駕駛
      執照1年；此於道路交通安全規則第114條第2款、及道路
      交通管理處罰條例第35條第1項第1款分別定有明文。受處
      分人為本件違規時係駕駛自用小客車，本件原法院裁定既
      認受處分人確有駕駛自小客車經測試檢定，有「酒精濃度
      超過規定標準」之違規情形，則揆諸前開說明，其依法所
      受之處分應為限制其駕駛自用小客車之權利，即吊扣其小
      型車駕駛執照。尚不能因受處分人僅持有職業聯結車駕駛
      執照，即認此部分免罰。至於駕照如何「吊扣」其中一部
      分，係屬如何為適當之處分及執行方式之問題，惟不得以
      執行稍有困難，即置立法修正通過之條文不予遵守適用。
      是原裁定認受處分人聲明異為有理由，而將原處分撤銷，
      即無不合。抗告意旨仍執前詞，指摘原裁定不當，無理由
      ，應予駁回。
四、爰依道路交通案件處理辦法第26條，刑事訴訟法第412條前
    段，裁定如主文。
中    華    民    國    98    年    2    月    27   日
            刑事第二十二庭審判長法  官  何菁莪
                                法  官  李麗珠
                                法  官  洪于智
以上正本證明與原本無異。
不得再抗告。
                                書記官  強梅芳
中    華    民    國    98    年    2     月    27    日


司法院資訊處製作；財團法人民間司法改革基金會備份。
